ACORDAO-COMPLETO-2364328

ACÓRDÃO 6197/2019 ATA 26/2019 - SEGUNDA CÂMARA

VISTOS, relatados e discutidos estes autos de tomada de contas especial instaurada pela Caixa Econômica Federal em desfavor de Osmar Sonntag, ex-empregado do banco, em razão de irregularidades em movimentações de contas de poupança e em contas de depósito de clientes ocorridas nas agências de Tramandaí/RS e Osório/RS.
	ACORDAM os ministros do Tribunal de Contas da União, reunidos em sessão da 2ª Câmara, ante as razões expostas pela relatora, em:
	9.1. considerar revel Osmar Sonntag para todos os efeitos, dando-se prosseguimento ao processo, com fulcro no art. 12, § 3º, da Lei 8.443/1992;
	9.2. julgar irregulares as contas de Osmar Sonntag, nos termos dos arts. 1º, inciso I, 16, inciso III, alíneas “c” e “d”, da Lei 8.443/1992 c/c os arts. 19 e 23, inciso III, da mesma lei, condenando-o ao pagamento das importâncias a seguir especificadas, atualizadas monetariamente e acrescidas dos juros de mora, calculados a partir das datas discriminadas até a data da efetiva quitação do débito, fixando-lhe o prazo de 15 (quinze) dias, para que comprove, perante o Tribunal, o recolhimento das referidas quantias aos cofres da Caixa Econômica Federal, abatendo-se, na oportunidade, a quantia eventualmente ressarcida, nos termos do art. 23, inciso III, alínea “a”, da citada lei:
	Valor Original (R$) 
	Natureza
	Data da Ocorrência

	68.925,58
	Débito
	19/11/2009

	23.001,19
	Débito
	24/11/2009

	5.866,54
	Débito
	24/11/2009

	9.073,87
	Débito
	16/2/2011

	4.090,52
	Crédito
	11/1/2010

	9.3. autorizar, desde logo, a cobrança judicial da dívida, caso não atendida a notificação, na forma do disposto no art. 28, inciso II, da Lei 8.443/1992;
9.4. autorizar também, desde logo, com fundamento no art. 28, inciso I, da Lei 8.443/1992 c/c o art. 217, §§ 1º e 2º, do Regimento Interno, o parcelamento da dívida em até 36 (trinta e seis) parcelas, incidindo sobre cada parcela, corrigida monetariamente, os correspondentes acréscimos legais, fixando-lhe o prazo de 15 (quinze) dias, a contar do recebimento da notificação, para comprovar perante o Tribunal o recolhimento da primeira parcela e o prazo de 30 (trinta) dias, a contar da parcela anterior, para comprovar o recolhimento das demais parcelas, devendo incidir sobre cada valor mensal, atualizado monetariamente, os juros de mora devidos, no caso do débito, na forma prevista na legislação em vigor, alertando o responsável de que a falta de comprovação do recolhimento de qualquer parcela importará o vencimento antecipado do saldo devedor, nos termos do § 2º do art. 217 do Regimento Interno deste Tribunal;
9.5. remeter cópia deste acórdão ao procurador-chefe da Procuradoria da República no Estado do Rio Grande do Sul, nos termos do art. 16, §3º, da Lei 8.443/1992;
9.6. enviar cópia do presente acórdão à Caixa Econômica Federal e ao responsável.

Tomada de Contas Especial instaurado pela Caixa Econômica Federal / Ministério da Fazenda, em razão do prejuízo causado pelo Senhor Osmar Sonntag, quando do exercício do cargo de Técnico Bancário Novo nas Agências da Caixa Econômica Federal de Osório/RS e Tramandaí/RS

Segunda Câmara

Caixa Econômica Federal.

3. Responsável: Osmar Sonntag (CPF XXX.986.170-XX).

13.1. Ministros presentes: Augusto Nardes (na Presidência), Raimundo Carreiro e Ana Arraes (Relatora).
13.2. Ministro-Substituto convocado: Augusto Sherman Cavalcanti.
13.3. Ministros-Substitutos presentes: Marcos Bemquerer Costa e André Luís de Carvalho.

ANA ARRAES

Trata-se de tomada de contas especial instaurada pela Caixa Econômica Federal em desfavor de Osmar Sonntag, ex-empregado do banco, em razão de irregularidades em movimentações de contas de clientes ocorridas nas agências de Tramandaí/RS e Osório/RS.
2.	Segundo o Relatório do Tomador de Contas (peça 1, p. 141-144) , as irregularidades vieram ao conhecimento da CEF por meio de contestações de clientes que relataram retiradas irregulares de valores de suas contas nas agências supramencionadas. 
3.	Em razão disso, foi instaurado processo disciplinar e civil o qual apurou que o ex-funcionário abordava clientes que obtiveram entrada extraordinária de recursos, oferecendo alternativas de rendimento superiores às da Caixa. Para tanto, convencia-os a retirar recursos depositados na instituição, de forma consentida, ou não, para, entre outras alternativas, realizar empréstimos cujo beneficiário era o próprio responsável (peça 1, p. 141) . 
4.	Ainda segundo o Relatório, no tocante às movimentações não consentidas pelos clientes, a Comissão Disciplinar constatou a responsabilidade do ex-empregado pela prática de movimentações fraudulentas, que teria se valido da função de gerente de relacionamento para obter favorecimentos pessoais (peça 1, p. 142) .
5.	O prejuízo aos cofres da Caixa teria sido no valor original de R$ 106.867,18, referentes aos valores ressarcidos, judicial ou administrativamente, pelo banco aos clientes (peça 1, p. 142) . 
6.	Regularmente citado pelos correios (peças 9 e 10) , o responsável permaneceu inerte. 
7.	No mérito, a SecexTCE propõe considerar revel Osmar Sonntag, julgar as suas contas irregulares e condená-lo ao ressarcimento do débito acrescido dos consectários legais.
8.	O Parquet acompanha a proposta da unidade técnica (peça 14) .
	É o Relatório.

não há.

Procurador Sérgio Ricardo Costa Caribé.

Tomada de Contas Especial. Caixa Econômica Federal. Irregularidades em Movimentações Financeiras ocorridas nas Agências de Tramandaí/RS e Osório/RS por ex-empregado. Ressarcimento pELA CEF AOS CLIENTES LESADOS. Citação. Revelia. Contas Irregulares. Débito. Prescrição da Pretensão Punitiva.

TOMADA DE CONTAS ESPECIAL (TCE)

Secretaria de Controle Externo de Tomada de Contas Especial - SecexTCE.

Cuidam os autos de tomada de contas especial instaurada pela Caixa Econômica Federal em razão de irregularidades em movimentações financeiras ocorridas nas agências de Tramandaí/RS e de Osório/RS.
2.	O responsável foi devidamente citado por incentivar clientes da Caixa a retirar os recursos depositados na instituição para realizar empréstimos, de forma consentida, ou não – cujo beneficiário era o próprio empregado –, e realizar saques sem o consentimento daqueles.  
3.	O responsável permaneceu inerte. Diante disso, impõe-se considerá-lo revel, nos termos do art. 12, §3º, da Lei 8.443/1992, dando prosseguimento ao processo. 
4.	Ocorre que, nos processos do TCU, a revelia não leva a presunção de veracidade das imputações feitas ao responsável, diferentemente do que ocorre no processo civil. Nesse sentido, destaco os seguintes precedentes: Acórdão 1737/2011-TCU-Plenário (rel. min. Valmir Campelo) ; 2.369/2013-Plenário (rel. min. Benjamin Zymler) ; 4.704/2014-1ª Câmara; e 2.075/2015-Plenário (rel. min. Vital do Rêgo) . 
5.	Portanto, em atenção ao princípio da verdade material, cumpre perquirir se há elementos nos autos que sustentem a proposta de imputação de débito, bem como se há elementos que possam ser usados para atenuação da responsabilidade. 
I
6.	O débito está relacionado à recomposição das contas dos clientes lesados em decorrência das movimentações irregulares praticadas por Osmar Sonntag.
7.	A tabela a seguir ilustra as recomposições efetuadas pela Caixa Econômica Federal:
	Nome do Cliente
	Agência
	Valor debitado
	Data da Recomposição
	Valor recomposto

	Laudelino de David dos Santos
	Osório
	R$ 52.700,00
	19/11/2009
	R$ 68.925,58

	Yolanda Schunke
	Tramandaí
	R$ 19.000,00
	24/11/2009
	R$ 23.001,19

	Maria Conceição Carpes Eltz
	Tramandaí
	R$ 5.000,00
	24/11/2009
	R$ 5.866,54

8.	Posteriormente, cumprindo decisão judicial, a Caixa efetuou o pagamento de R$ 9.073,87 à cliente Maria de Lourdes P. R. do Nascimento a título de indenização por irregularidades praticadas pelo ex-empregado. O pagamento foi realizado em 16/2/2011 (peça 1, p. 85) .
9.	Quando da rescisão do contrato de trabalho, o banco efetuou retenção referente à quantia de R$ 4.090,52, a qual deve ser abatida do montante do débito. 
10.	Neste contexto, verifico que o débito se encontra devidamente quantificado e evidenciado pelos comprovantes dos débitos à peça 1, pp. 77-92.
II
11.	O responsável Oscar Sonntag, ex-empregado da Caixa Econômica Federal, atuou como gerente de Relacionamento nas agências de Tramandaí/RS e Osório/RS. 
12.	A Comissão de Processo Disciplinar e Civil verificou que o responsável se utilizou da prática de tomar empréstimos de clientes para satisfação de suas necessidades pessoais. Constataram-se duas situações análogas: em alguns casos, os clientes reclamaram de valores emprestados de forma consciente; em outros, a reclamação foi o saque realizado de forma enganosa ou às escondidas. 
13.	No caso dos empréstimos não consentidos, os termos de depoimento dos clientes no Processo Disciplinar e Civil e o Relatório conclusivo corroboram a imputação, podendo-se afirmar que Osmar Sonntag agiu com dolo; em seu benefício, valendo-se da confiança dos clientes, levou-os a retirar valores depositados. 
14.	De fato, nos depoimentos (peças 1, p. 16-31) , os clientes relataram ter assinado diversos documentos, sem ficar com qualquer comprovante, acreditando estar fazendo investimentos, mas, na verdade, autorizando retiradas de recursos de suas contas.
15.	Os saques realizados de forma não consentida, de acordo com a comissão disciplinar, estão sintetizados na tabela abaixo:
	Nome
	Conta
	Data
	Valor (R$) 

	Laudelino de David dos Santos
	0491-001-321/1
	7/6/2006
	2.500,00

			19/6/2006
	9.800,00

			22/6/2006
	5.000,00

			30/6/2006
	8.000,00

			10/7/2006
	12.000,00

			27/7/2006
	5.400,00

			4/8/2006
	5.000,00

			28/8/2006
	5.000,00

	Total
	52.700,00

	Yolanda Schünke
	0522.013.42437-4
	10/8/2007
	10.000,00

			23/8/2007
	6.000,00

			8/11/2007
	3.000,00

	Total
	19.000,00

	Maria Conceição Carpes Eltz
	0522.013.62640-6
	1/8/2008
	5.000,00

	Total
	5.000,00

	Maria de Lourdes P. Rodrigues do Nascimento
	0522.013.62852-2
	17/9/2008
	3.000,00

	Total
	3.000,00

	Total geral
	79.700,00

16.	Ainda segundo a Comissão (peça 1, p. 49) , a conduta de Osmar Sonntag violou os seguintes normativos internos:
MN RH 060 30, subitem 6.10.69, RH 060 32, subitem 6.10.70 e versões posteriores, por não ter primado pela construção de relacionamentos rentáveis e de longo prazo com os clientes, além de cumprir com as atribuições previstas para a função de gerente de relacionamento em benefício próprio, em detrimento dos interesses da Caixa. 
MN RH 053, por valer-se da função para tirar proveito pessoal.
17.	Em decorrência da conduta do ex-empregado, a Caixa Econômica Federal foi obrigada a indenizar ou a recompor as contas dos clientes lesados.
III
18.	Nesse contexto, encontram-se devidamente caracterizados os pressupostos, objetivos e subjetivos, da responsabilização por débito no âmbito desta Corte de Contas, quais sejam: conduta ilícita, dolo, nexo de causalidade e o dano patrimonial à entidade. 
19.	Diante da conduta dolosa do responsável, não há que se falar em boa-fé, com vistas à aplicação do disposto no art. 12, §2º, da Lei 8.443/1992. Ademais, não identifico nos autos elementos que possam ser considerados excludentes ou atenuantes de responsabilidade.
20.	Quanto à aplicação da multa proporcional ao dano ao erário, entendo que houve prescrição da pretensão punitiva, nos termos do Acórdão 1441/2016-TCU-Plenário, uma vez que os saques indevidos ocorreram há mais de dez anos. 
	Nesses termos, VOTO por que o Colegiado aprove a minuta de acórdão que submeto à sua deliberação.
TCU, Sala das Sessões Ministro Luciano Brandão Alves de Souza, em 30 de julho de 2019.
ANA ARRAES 
Relatora